臺灣高等法院民事判決　九十年度上字第一三六一號
　　上　訴　人　甲 ○ ○
　　訴訟代理人　張 增 雄
　　被上 訴 人　戊 ○ ○
　　被上 訴 人　丁○○○
　　被上 訴 人　乙 ○ ○
　　被上 訴 人　丙 ○ ○
右當事人間侵權行為損害賠償事件，上訴人對於中華民國九十年十月三十一日臺灣臺
北地方法院九十年度重訴字第三○八號第一審判決提起上訴，本院判決如左：
    主    文
上訴駁回。
第二審訴訟費用由上訴人負擔。
    事實及理由
一、上訴人主張：被上訴人戊○○明知其所有坐落於台北市○○區○○段四小段四五
    五號土地、及其上之建物即台北市○○○路○段一四五巷十七之二號房屋，已於
    民國八十一年十一月十三日，提供其妻即被上訴人丁○○○為台北銀行股份有限
    公司（下簡稱台北銀行）設定第一、二順位最高限額分別為新台幣（下同）一百
    八十萬元、七百二十萬元之抵押權，復於八十六年一月十四日為被上訴人丙○○
    設定第三順位最高限額六百萬元抵押權，竟共同隱瞞有第三順位最高限額抵押權
    之事實，於八十八年四月一日，與上訴人簽訂買賣契約，將系爭房、地以總價九
    百六十五萬元出售予上訴人，並委由被上訴人乙○○為雙方辦理所有權移轉登記
    事宜。乙○○於請領該房、地之登記謄本後，得知系爭房、地尚有丙○○第三順
    位最高限額抵押權六百萬元之事實，亦故意隱瞞該事實，使上訴人依約陸續支付
    該房、地價金四百五十萬元予戊○○、丁○○○。至八十八年五月七日系爭房、
    地移轉登記完畢，上訴人請領該土地登記簿謄本，始發覺上情。而戊○○、丁○
    ○○未依約清償前開抵押債務，塗銷該最高限額抵押權登記，致台北銀行聲請原
    審法院民事執行處拍賣前開房、地。被上訴人丁○○○、戊○○、乙○○等三人
    ，業經判處詐欺罪刑確定在案。上訴人之夫張增雄乃於八十九年三月二日向台北
    銀行代位清償第一、二順位之抵押債務，並受讓該抵押權及債權共000000
    0元，加上匯費七十元、受讓抵押權規費九四一九元、債權讓與後自八十九年二
    月廿三日起至九十年八月廿四日止之利息、違約金七五四六一八元，合計000
    0000元。扣除上訴人尚未支付之價款五百十五萬元、原審判決被上訴人戊○
    ○、丁○○○、乙○○應連帶給付之三九二二九元，結算後之損害為00000
    00元，因依侵權行為之法律關係請求被上訴人連帶賠償。並聲明：(一)原判決不
    利於上訴人部分廢棄。(二)被上訴人應連帶給付上訴人新台幣壹佰貳拾捌萬零肆佰
    柒拾玖元，及自民國九十年八月二十五日起至清償日止，按年利率百分之五計算
    之利息。(三)第一、二審訴訟費用由被上訴人連帶負擔。(四)上訴人願供擔保，請准
    宣告假執行。
二、被上訴人丙○○以：本件係刑事附帶民事訴訟依侵權行為請求損害賠償事件，上
    訴人對伊提起詐欺之告訴，業經不起訴處分確定在案，因此附帶民事請求已失法
    律依據。被上訴人乙○○以：本件依侵權行為請求損害賠償，係以系爭不動產上
    有丙○○之第三順位抵押權為由，惟丙○○之抵押權已獲塗銷，對上訴人並無任
    何損失，上訴人所主張台北銀行之利息違約金等損失，均與該抵押權毫無關聯，
    逾期之利息、違約金完全因上訴人自身延遲清償所引起，應由上訴人負完全責任
    。被上訴人代辦移轉登記，不但未取得任何代辦費，代墊費用亦無法收回，因此
    伊才是真正之受害人。被上訴人丁○○○、戊○○以：本件損害賠償之主體係在
    系爭房地產之瑕疵，亦即第三順位抵押權人丙○○之抵押權對上訴人有無造成損
    害為要件，該抵押權既然獲得塗銷，對上訴人自無任何損害可言。系爭房屋及土
    地已於八十八年五月十二日、同月十九日分別過戶登記予上訴人，並於八十八年
    五月十二日完成交屋手續，依據不動產買賣契約約定，八十八年五月五日上訴人
    應給付第四次款四百五十萬元，被上訴人並清償原台北銀行之貸款，尾款六十五
    萬元交屋時付清。伊於八十八年五月十二日交屋時，要求上訴人就第四次應付未
    付之價款抵付銀行貸款之本息，代位清償台北銀行之抵押債務，上訴人因自身遲
    延交付台北銀行貸款本息，其逾期利息及違約金應由上訴人自行負擔，原審判決
    自無不當。而受讓台北銀行之抵押權及債權者，乃第三人張增雄而非上訴人，張
    增雄可代位行使債權人之權利亦僅限於抵押物，並以受讓金額為限，上訴人以張
    增雄之債權向被上訴人請求損害賠償，毫無法律根據等語。並均聲明：(一)上訴駁
    回。(二)第一、第二審訴訟費用由上訴人負擔。（上訴人於原審原請求被上訴人等
    應連帶給付上訴人一百四十一萬四千六百四十九元及遲延利息；另被上訴人丁○
    ○○應自民國九十年八月二十五日起至其登記最高限額新台幣陸佰萬元之抵押權
    登記被塗銷之日止，按原審判決附表一所示利息、違約金給付上訴人。原審判決
    被上訴人戊○○、丁○○○、乙○○應連帶給付上訴人新台幣三萬九千二百二十
    九元及遲延利息，而駁回上訴人其餘之訴及其假執行之聲請，被上訴人戊○○、
    丁○○○、乙○○就其敗訴部分未上訴，該部分已告確定。上訴人就其敗訴部分
    提起上訴，並減縮為被上訴人應連帶給付一百二十八萬零四百七十九元及遲延利
    息。）
三、按因犯罪而受損害之人，於刑事訴訟程序得附帶提起民事訴訟，對於被告及依民
    法負賠償責任之人，請求回復其損害，刑事訴訟法第四百八十七條第一項固定有
    明文，但其請求回復之損害，以被訴犯罪事實所生之損害為限。是附帶民事訴訟
    之提起，必以刑事訴訟程序之存在為前提，若刑事訴訟未經提起公訴或自訴，而
    對於應負賠償責任之人提起附帶民事訴訟，刑事法院即應以其訴為不合法，依同
    法第五百零二條第一項規定，以判決駁回之。倘刑事法院不為駁回，而誤以裁定
    移送民事法院，民事法院仍應以原告之訴為不合法，適用民事訴訟法第二百四十
    九條第一項第六款規定駁回之（最高法院八十四台抗字第四三九號參照）。又侵
    權行為，即不法侵害他人權利之行為，屬於所謂違法行為之一種，債務不履行為
    債務人侵害債權之行為，性質上雖亦屬侵權行為，但法律另有關於債務不履行之
    規定，故關於侵權行為之規定，於債務不履行不適用之（參照最高法院四十三年
    度台上字第七五二號判例）。另本於侵權行為而生之損害賠償請求權，與本於債
    務不履行而生之損害賠償請求權，在實體法上為兩種不同之請求權，在訴訟上為
    兩種不同之訴訟標的，法院不得將原告基於侵權行為所為損害賠償之請求，依職
    權改為命被告賠償債務不履行之損害，否則即係就當事人未聲明之事項為判決，
    顯屬訴外裁判（參照最高法院七十三年度台上字第三五八號判決）。
四、次按本院八十九年度上易字第四七二八號刑事判決係認定：「戊○○與丁○○○
    係夫妻，明知渠等於民國八十八年間因負債甚鉅，已無支付能力，且戊○○所有
    坐落於台北市○○區○○段四小段四五五地號、門牌為台北市○○○路○段一四
    五巷十七之二號建物，已於八十一年十一月十三日，為台北銀行各設定第一順位
    最高限額一百八十萬元及第二順位最高限額抵押權七百二十萬元，並先後於八十
    一年十一月二十四日、十二月一日、八十四年五月十五日、十二月十五日，由丁
    ○○○向台北銀行各貸款一百五十萬元、四百五十萬元、七百五十萬元、一百三
    十萬元，尚餘本金五百零三萬零三百八十一元及利息未償；復於八十六年一月十
    四日為丙○○設定第三順位最高限額六百萬元抵押權，向其借款，尚有六、七百
    萬元未償。竟意圖為自己不法之所有，基於犯意聯絡，於八十八年三月間某日，
    共同隱瞞其該房、地已為丙○○設定最高限額抵押權六百萬元之事實，向丁○○
    ○之同事甲○○佯稱前開房、地僅向台北銀行設定最高限額各一百八十萬元及七
    百二十萬元之抵押權，願以總價格九百六十五萬元出售予甲○○，並約定除於簽
    約時應交付一百萬元，及用印、核稅時各交付二百萬元、一百五十萬元外，於過
    戶完成前再支付價款四百五十萬元，渠夫妻即可清償台北銀行借款，並塗銷台北
    銀行之最高限額抵押權設定登記等語，致使甲○○信以為真同意價購，戊○○、
    丁○○○夫妻即帶同甲○○於八十八年四月一日至代書乙○○處，簽訂不動產買
    賣契約書乙份，並委由乙○○為雙方辦理所有權移轉登記事宜，嗣乙○○於請領
    該房、地之不動產登記謄本等資料後，得知該不動產除為台北銀行設定有第一、
    二順位最高限額抵押權各一百八十萬元及七百二十萬元，尚為丙○○設定第三順
    位最高限額抵押權六百萬元之事實，竟與戊○○、丁○○○基於共同詐欺之犯意
    聯絡，亦故意隱瞞該事實，使甲○○於依約陸續支付該房、地價金四百五十萬元
    予戊○○、丁○○○夫妻。嗣甲○○於該不動產移轉登記後之八十八年五月七日
    ，請領該土地登記簿謄本後，始發覺上情，且戊○○並未依約清償台北銀行或丙
    ○○之貸款，塗銷該第一至第三順位之最高限額抵押權登記，亦無力清償各該借
    款，致台北銀行聲請原審民事執行處拍賣前開房、地，並於八十八年十二月二十
    一日查封，戊○○非惟未為出面解決，竟為丙○○撰寫參與分配聲請狀，請求分
    配上開房屋之拍賣所得價款，甲○○始知受騙。」此有該判決影本在卷可憑。
五、查被上訴人戊○○、丁○○○係於民國八十六年一月十四日提供系爭房地為被上
    訴人丙○○第三順位之最高限額抵押權，而上訴人則係於兩年多後之八十八年四
    月一日，始與戊○○、丁○○○簽訂買賣契約書，買受系爭不動產，丙○○並未
    參與簽訂買賣契約書，此為兩造所不爭執，復有不動產買賣契約書在卷可憑。實
    難想像丙○○於設定第三順位最高限額抵押權時，有共同詐欺上訴人之行為。且
    被上訴人丙○○並未犯有任何罪嫌，經檢察官提起公訴或經上訴人提起自訴，臺
　　灣臺北地方法院八十九年度易字第五三五號、及本院八十九年度上易字第四七二
　　八號詐欺案件之刑事判決，亦未認定被上訴人丙○○為詐欺罪之共犯，或有其他
　　共同侵權行為之不法犯行，亦有前述判決影本在卷可憑。依最高法院前述裁判要
　　旨，原審民事法院本應以原告之訴為不合法，適用民事訴訟法第二百四十九條第
　　一項第六款規定裁定駁回，雖原審法院以原告之訴為無理由以判決駁回，但上訴
　　人並未舉證證明被上訴人丙○○有何不法侵害上訴人權利之行為，從而上訴人對
　　被上訴人丙○○此部分之主張，應不可採，其依侵權行為之規定請求丙○○連帶
　　賠償，自乏依據。
六、次查依本院前開刑事判決所認定之犯罪事實，係指：戊○○、丁○○○、乙○○
    基於共同詐欺之犯意，故意隱瞞系爭房、地上有丙○○設定第三順位抵押權之事
    實，使甲○○依買賣契約支付該房、地價金四百五十萬元。故被上訴人戊○○、
    丁○○○、乙○○等人被訴犯罪事實所生之損害，應係指上訴人甲○○依買賣契
    約支付該房、地之價金四百五十萬元而言。而被上訴人戊○○、丁○○○已依約
    將系爭房地移轉登記與上訴人，並於八十八年五月十二日將系爭房、地交付上訴
    人占有。依兩造所訂之不動產買賣契約書約定：過戶完成甲方（指上訴人）應付
    四百五十萬元，乙方（指被上訴人戊○○、丁○○○）並清償台北銀行貸款，尾
    款六十五萬元交屋時付清。而交屋當日戊○○、丁○○○結欠台北銀行之本金餘
    額、利息、違約金共計為0000000元，上訴人尚未給付之價金為五百十五
    萬元，相差三九二二九元。又丙○○於系爭之房、地上所設定之第三順位最高限
    額六百萬元抵押權，亦經上訴人對其提起確認抵押權不存在之訴，並應塗銷此抵
    押權登記，獲得勝訴判決確定在案，以上事實為兩造所不爭執，並有臺灣臺北地
    方法院九十年度重訴字第三六二號民事判決影本在卷可憑（詳原審卷第一Ｏ八頁
    至第一三二頁）。茲上訴人依民法第一百八十四條、第一百八十五條規定提起附
    帶民事訴訟所請求者，乃系爭不動產交付上訴人占有後，即自八十八年五月十二
    日起至九十年八月廿四日止，被上訴人戊○○、丁○○○向台北銀行貸款之本金
    餘額、利息、違約金，及上訴人之夫張增雄受讓抵押權之規費、匯費等損害，此
    等本金餘額、利息、違約金、規費、匯費，顯然並非刑事判決認定之犯罪事實所
    生之損害，依上開最高法院判例、裁判要旨之說明，其附帶民事訴訟為不合法，
    此部分原審法院雖以原告之訴為無理由以判決駁回，但結論並無不同。縱使上訴
    人有此損害，亦屬於權利瑕疵擔保即債務不履行（不完全給付）之問題，應依債
    務不履行之規定請求，茲上訴人依民法第一百八十四條、第一百八十五條侵權行
    為之法律關係，請求賠償此等所謂損害，自亦屬無據，難以准許。
七、綜上所述，上訴人本於侵權行為之法律關係，請求被上訴人給付一、二八Ｏ、四
　　七九元，及自民國九十年八月廿五日起，至清償日止按週年利率百分之五計算之
　　利息，為無理由，其假執行之聲請亦失所附麗，應併予駁回。原審就此部分，為
　　上訴人敗訴之判決，理由雖異，結論並無不同，仍應予以維持。上訴意旨就此部
　　分仍執陳詞指摘原判決不當，求予廢棄改判，為無理由，應駁回其上訴。兩造其
　　餘之攻擊防禦方法暨聲明所用之證據，核與本件判決之結果均不生影響，已無再
　　予論述之必要，併此敘明。
八、據上論結，本件上訴為無理由，依民事訴訟法第四百四十九條、第七十八條，判
    決如主文。
中　　　華　　　民　　　國　　九十一　　年　　　三　　　月　　 十二 　　日
　　　　　　　　　　　　　　　民事第十二庭
                              　　審判長法　官　林　丁　寶
　　　　　　　　　　　　　　　　　　　　法　官　高　鳳　仙
　　　　　　　　　　　　　　　　　　　　法　官　林　恩　山
右正本係照原本作成。
不得上訴。
中　　　華　　　民　　　國　　九十一　　年　　　三　　　月　　 十五 　　日
　　　　　　　　　　　　　　　　　　　　書記官  鄭  麗  兒
